【裁判字號】    96,訴,858
【裁判日期】    971222
【裁判案由】    債務人異議之訴
【裁判全文】
臺灣士林地方法院民事判決               96年度訴字第858號
原      告  甲○○
訴訟代理人  乙○○
原      告  戊○○
被      告  飯王食品股份有限公司
法定代理人  丁○○
訴訟代理人  丙○○
上列當事人間債務人異議之訴事件，本院於民國97年12月8 日言
詞辯論終結，判決如下：
    主  文
原告之訴駁回。
訴訟費用新臺幣參萬壹仟貳佰陸拾元由原告戊○○負擔三分之二
，餘由原告甲○○負擔。
    事  實  及  理  由
壹、程序方面
    按被告不抗辯法院無管轄權，而為本案之言詞辯論者，以其
    法院為有管轄權之法院。民事訴訟法第25條定有明文。經查
    ，被告設於臺中市南屯區○○○○路389 號，有公司變更登
    記表在卷可稽（見本院卷第52頁）。又原告戊○○簽發之如
    附表一所示本票（下稱系爭戊○○本票）未記載付款地，依
    票據法第120 條第5 項之規定，應以發票地為付款地。又系
    爭戊○○本票係於臺北縣三重市所簽發，業經原告戊○○陳
    明在卷（見本院卷第63頁）。惟被告前於本院民國96年12月
    5 日準備程序期日，同意於本院進行訴訟，並為本案之言詞
    辯論，故依上開規定，本院就本件訴訟有管轄權，合先敘明
    。
貳、實體方面
  一、原告起訴主張：被告與訴外人許見合（即93年間食神商行
      負責人）曾於93年8 月24日簽訂買賣契約（下稱系爭買賣
      契約），約定由食神商行購買被告所有工廠內之生財器具
      ，許見合並陸續簽發36紙支票予被告（下稱系爭許見合支
      票）。伊2 人為保證系爭許見合支票第1 至26期（即95年
      10月22日以前到期者）之部分，乃於93年9 月28日簽發系
      爭戊○○本票及如附表二所示之本票（下稱系爭甲○○本
      票）予被告。惟系爭許見合支票第27至36期部分（即95年
      10 月25 日以後到期者）於95年10月25日後陸續遭退票。
      被告即分別於95年12月14日、96年1 月4 日就系爭甲○○
      本票到期之新臺幣（下同）37萬5000元部分及系爭戊○○
      本票到期之62萬5000元部分，聲請本票裁定確定，並據以
      聲請強制執行。其中原告式宜部分（下與戊○○合稱原告
      ，單指其中1 人，則逕稱其姓名），業經本院96年度執字
      第22223 號清償債務事件受理在案（下稱系爭執行事件）
      。然系爭許見合支票既至95年10月25日始遭退票，則伊2
      人之保證債務已歸於消滅。又食神商行曾代被告支付租金
      、米款、律師費，及被告依系爭買賣契約應賠償食神商行
      貨車價額，且伊2 人對丙○○亦有60萬、20萬元之債權，
      伊2 人均已主張與上開保證債務相抵銷，是被告自不得再
      為強制執行等語。並聲明：(一)確認被告執有系爭戊○○本
      票之本票債權不存在。(二)撤銷系爭執行事件所為之強制執
      行程序。
  二、被告則以：伊與許見合簽訂系爭買賣契約後，食神商行之
      負責人即改為戊○○，約定系爭許見合支票由戊○○按月
      存入票款供伊兌領。惟系爭許見合支票於95年10月25日開
      始退票，依系爭契約第3 條約定，債務視為全部到期，故
      食神商行尚欠價金81萬6000元未給付。系爭甲○○本票及
      系爭戊○○本票均係為擔保食神商行對伊之債務，食神商
      行迄今尚欠伊81萬6000元，伊自得依票據法之規定行使權
      利。又伊與食神商行間之債權債務關係，已於94年8 月24
      日對帳時，相互抵銷，食神商行對伊已無任何債權存在。
      至丙○○與原告之債權債務關係，與伊無關等語，資為抗
      辯。並聲明：原告之訴駁回。
  三、兩造不爭執之事實：
    (一)被告與許見合（即93年間食神商行負責人）於93年8 月24
      日簽訂系爭買賣契約，約定由食神商行購買被告所有置於
      臺中市南屯區○○○○路389 號工廠內之生財器具，價金
      為300 萬元，付款方式為第1 至35期（即93年8 月24日起
      至96年6 月24日止）每期8 萬4000元，第36期（96年7 月
      24 日）6萬元，如有一期未付，視為全部到期。許見合於
      同日先簽發系爭許見合支票中第1 至6 期部分及票面金額
      249 萬6000元之本票1 紙予被告。嗣許見合陸續簽發系爭
      許見合支票第7 至36期部分予被告換回上開本票。上開行
      為均經由丙○○代理被告完成。
    (二)甲○○之父乙○○、戊○○原係被告員工。被告欲結束營
      業出賣生財器具時，戊○○、乙○○乃與許見合約定以隱
      名合夥之方式成立食神商行繼續經營，由戊○○出資75萬
      元，乙○○以甲○○名義出資45萬元，及以食神商行名義
      與被告簽訂系爭契約。
    (三)被告為求保障，乃請原告開立本票，以擔保系爭許見合支
      票之兌現。故原告乃分別簽發系爭戊○○本票共75萬元及
      系爭甲○○本票共45萬元，以擔保系爭買賣契約價金300
      萬元之支付。上開行為均經由丙○○代理被告完成。
    (四)原告與丙○○曾簽訂同意書，約定被告同意由許見合等6
      人按出資食神商行之比例，分別分期給付系爭買賣契約價
      金。
    (五)系爭許見合支票第1 至26期部分已由被告兌領，被告共提
      領218 萬4000元。惟系爭許見合支票第27至36期部分於95
      年10月25日開始退票，依系爭買賣契約第3 條約定，債務
      視為全部到期，食神商行尚欠81萬6000元未付予被告。
    (六)被告於95年12月18日聲請臺灣臺中地方法院對戊○○核發
      支付命令確定。又於95年12月14日就系爭甲○○本票到期
      之37萬5000元部分，聲請本票裁定確定，並據以聲請強制
      執行。再於96年1 月4 日就系爭戊○○本票到期之62萬50
      00元部分聲請本票裁定確定。
    (七)被告持系爭甲○○本票裁定向本院聲請對甲○○強制執行
      ，經系爭執行事件受理在案。
    (八)原告分別於96年1 、2 月間，將其對頂群公司之股份60萬
      元、20萬元讓與丙○○。
    (九)被告曾積欠蔡富美93年5 、6 月房租11萬2000元及營業稅
      26萬2730元、僑豐米款28萬元。於簽訂系爭買賣契約後，
      食神商行曾代被告支付上開款項。食神商行與被告並與94
      年8 月23日在詠立法律事務所互相以其他帳款結算，並簽
      立對帳明細表。
    (十)食神商行因系爭買賣契約取得之貨車1 輛，於移轉所有權
      後，遭被告之債權人查封拍賣，並經法院以14萬8000元拍
      定。被告依系爭買賣契約應賠償食神商行。
  四、於97年4 月14日及97年6 月25日準備程序所整理之爭點為
      ：
    (一)戊○○主張其於95年間已將其對食神商行出資讓與丙○○
      ，並與被告合意終止或解除系爭買賣契約，被告之價金請
      求權業已消滅，有無理由？
    (二)原告所為保證之範圍是否僅限於95年10月22日以前到期之
      系爭許見合支票，而不保證95年10月25日以後未能兌現之
      系爭許見合支票？
    (三)原告主張其依系爭股權轉讓契約，得請求丙○○給付股款
      60萬、20萬元，並以之向被告主張抵銷，其等保證債務因
      而消滅，有無理由？
    (四)原告主張食神商行已就93年5 至8 月房租22萬4000元、僑
      豐米款28萬元及被告依系爭買賣契約應賠償食神商行之貨
      車價額14萬8000元，予以抵銷，故原告之保證債務因而消
      滅，有無理由？
    (五)原告主張食神商行代丙○○支付律師款5 萬元，並主張抵
      銷，有無理由？
  五、得心證之理由：
    (一)戊○○主張：其與被告已合意終止或解除系爭買賣契約，
      被告之價金請求權已經消滅等情，為無理由。
      1.按當事人主張有利於己之事實者，就其事實有舉證之責
        任。民事訴訟法第277 條本文定有明文。又主張法律關
        係存在之當事人，僅須就該法律關係發生所須具備之特
        別要件，負舉證之責任，至於他造主張有利於己之事實
        ，應由他造舉證證明。最高法院48年臺上字第887 號判
        例可資參照。
      2.查原告於93年9 月28日分別簽發系爭戊○○本票共75萬
        元及系爭甲○○本票共45萬元，以擔保系爭買賣契約價
        金300 萬元之支付，為兩造所不爭執（見貳、三、(三)）
        ，自堪信為真實。戊○○另主張：其於95年間將食神商
        行之出資轉讓予丙○○時，已與被告合意終止或解除系
        爭買賣契約，故被告之價金請求權業已消滅等情，為被
        告所否認，是原告自應就此一有利於己之事實，負舉證
        之責。惟原告並未證明兩造間已合意終止或解除系爭買
        賣契約，揆諸上開法條、判例意旨，其主張即非可採，
        甚為明確。
    (二)原告所為保證範圍，尚非限於系爭許見合支票第1 至26期
      （即95年10月22日以前到期者）。
      原告固主張其等所為保證，僅限於保證系爭許見合支票第
      1 至26期部分（即95年10月22日以前到期者）之兌現，而
      未保證系爭許見合支票第27至36期部分（即95年10月25日
      以後到期者），然為被告所否認，是原告自應就此一有利
      於己之事實負舉證之責。惟原告並未證明其等之保證範圍
      僅限於系爭許見合支票第1 至26期部分，原告空言主張，
      尚非可採。況原告簽發系爭戊○○本票及系爭甲○○本票
      之目的，即在於擔保系爭契約買賣價金300 萬元之支付，
      為原告所不爭（見貳、三、(三)），是原告主張系爭許見合
      支票第27至36期部分不在保證之列，尚難採信。
    (三)原告主張以其等對丙○○之股款債權60萬、20萬元向被告
      主張抵銷，其等之保證債務因而消滅，尚非可採。
      1.按民法第334 條所稱之抵銷，係以二人互負債務，而其
        給付種類相同，並均屆清償期者為要件，故得供債務人
        抵銷之債權，須為對於自己債權人之債權，而不得以對
        於他人之債權，對於債權人為抵銷。最高法院49年臺上
        字第125 號判例可參。
      2.查原告分別於96年1 、2 月間將其對頂群公司之股份60
        萬元、20萬元，讓與丙○○，固為兩造所無異詞（見貳
        、三、(八)），惟此為原告與丙○○間之債權債務關係，
        而非原告對被告有股款債權存在。丙○○固代理被告處
        理系爭買賣契約及保證契約相關事宜，然究與被告為各
        自獨立之權利主體，原告當不得以對於丙○○之債權，
        對被告為抵銷。從而，原告主張以其等對丙○○之股款
        債權向被告主張抵銷，其等之保證債務已歸於消滅云云
        ，顯有誤會，亦非可採。
    (四)原告主張食神商行已就93年5 至8 月房租22萬4000元、僑
      豐米款28萬元及被告依系爭買賣契約應賠償食神商行之貨
      車價額14萬8000元，予以抵銷，其等保證債務因而消滅，
      並無理由。
      1.查被告曾積欠蔡富美93年5 、6 月房租11萬2000元及營
        業稅26萬2730元、僑豐米款28萬元。於簽定系爭買賣契
        約後，食神商行曾代被告支付上開款項。食神商行與被
        告並於94年8 月23日在詠立法律事務所互相以其他帳款
        結算，並簽立對帳明細表，為兩造所不爭執（見貳、三
        、(九)），自堪信為真實。
      2.次查，對帳明細表記載：食神商行應給付被告93年7 至
        9 月租金16萬8000元、營業稅10萬2532元、買賣發票稅
        15 萬 元、93年5 至6 月房租11萬2000元、機器租金2
        萬5000元、貨款10萬3900元、稅金9 萬元，共計75萬14
        32元；被告應給付食神商行93年7 至9 月租金16萬8000
        元、汽車價額14萬8000元、僑峰米款28萬元，共計59萬
        6000元（見本院卷第156 頁）。證人李富湧證稱：94年
        8 月23日對帳的結果，食神商行與被告將彼此之債權債
        務合計列出來，食神商行積欠被告75萬1432元，被告積
        欠食神商行59萬6000元（見本院卷第232 頁）。又原告
        亦主張兩造已於94年8 月23日在詠立法律事務所，曾為
        抵銷之意思表示（見本院卷第248 頁）。從而，就上開
        證據相互勾稽，食神商行已於94年8 月23日，就其對被
        告之93年7 至8 月房屋租金、僑峰米款及貨車價額等債
        權，與被告對食神商行之93年7 至9 月房屋租金、營業
        稅、買賣發票稅、93年5 至6 月房屋租金、機器租金、
        貨款、稅金等債權予以抵銷，而非就被告對食神商行之
        剩餘價金81萬6000元債權主張抵銷。原告主張其係就系
        爭買賣契約剩餘價金81萬6000元債權主張抵銷云云，為
        不足採。
      3.再查，被告固辯稱：93年5 月以後之房租均應由食神商
        行負擔云云。惟證人李富湧具結證稱：兩造於94年8 月
        23日在詠立法律事務所對帳後，曾共同至房東處協調，
        協調結果是被告另需返還食神商行93年5 、6 月房租11
        萬2000元等語（見本案卷231 頁）。是以，食神商行固
        對被告有93年5 、6 月房屋租金債權11萬2000元，惟食
        神商行與被告僅於94年8 月23日在詠立法律事務所互相
        以債權抵銷，食神商行並未就93年5 、6 月房屋租金債
        權11萬2000元對被告主張抵銷。準此，原告主張其於94
        年8 月23日就93年5 、6 月房屋租金債權，與被告對食
        神商行之系爭買賣契約剩餘價金81萬6000元債權主張抵
        銷，即非可採。
      4.基上，原告主張食神商行已於94年8 月23日在詠立法律
        事務所對帳時，就93年5 至8 月房租22萬4000元、僑豐
        米款28萬元及被告依系爭買賣契約應賠償食神商行之貨
        車價額14萬8000元，與被告對食神商行之系爭買賣契約
        剩餘價金81萬6000元債權予以抵銷，其等保證債務因而
        消滅云云，即無理由。
    (五)原告主張食神商行代丙○○支付律師費用5 萬元，並主張
      抵銷，有無理由？
      查原告主張律師費應由被告負擔云云，然為被告所否認，
      是原告自應就此一有利於己之事實，負舉證責任。又證人
      李富湧結稱：食神商行與被告共同委請伊進行對帳，律師
      費是由食神商行給付，惟伊不知道雙方就律師費部分如何
      分擔等語（見本院卷第231 頁）。從而，原告既無從證明
      律師費應由被告給付，其主張食神商行以此筆債權對被告
      抵銷之主張，即非可採。
    (六)再者，原告與丙○○簽訂同意書，約定被告同意由許見合
      等6 人按出資食神商行之比例，分別分期給付系爭買賣契
      約價金，為兩造所不爭（見貳、三、(四)）。然此僅為付款
      方式，並非解免原告之保證責任。是以，原告主張被告不
      得再對其等為強制執行云云，自不足採。
  六、綜上所述，甲○○依據強制執行法第14條訴請撤銷系爭執
      行事件之強制執行程序，及戊○○請求確認系爭戊○○本
      票債權不存在，均無理由，應予駁回。
  七、本件事證已臻明確，兩造其餘之攻擊或防禦方法經本院斟
      酌後，認為均不足以影響本判決之結果，自無一一詳予論
      駁之必要，併此敘明。
  八、本院並依職權確定本件訴訟費用額3 萬1260元（原告預繳
      第一審裁判費3 萬700 元及證人旅費560 元），並諭知由
      敗訴之原告負擔。
  九、據上論結，本件原告之訴為無理由，依民事訴訟法第78條
      、第87條第1 項，判決如主文。
中    華    民    國    97    年    12    月    22    日
                  民事第三庭  審判長法  官  鍾任賜
                                    法  官  施月燿
                                    法  官  林尚諭
以上正本證明與原本無異。
如對本判決上訴，應於判決送達後20日內向本院提出上訴狀。
中    華    民    國    97    年    12    月    23    日
                                    書記官  李明章
附表一（新臺幣/民國）：
┌──┬────┬────┬─────┬─────┐
│編號│發 票 日│到 期 日│ 票面金額 │ 票面號碼 │
├──┼────┼────┼─────┼─────┤
│ 1  │93.09.28│94.04.22│250,000元 │CH0000000 │
├──┼────┼────┼─────┼─────┤
│ 2  │93.09.28│94.10.22│125,000元 │CH0000000 │
├──┼────┼────┼─────┼─────┤
│ 3  │93.09.28│95.04.22│125,000元 │CH0000000 │
├──┼────┼────┼─────┼─────┤
│ 4  │93.09.28│95.10.22│125,000元 │CH0000000 │
├──┼────┼────┼─────┼─────┤
│ 5  │93.09.28│96.04.22│125,000元 │CH0000000 │
├──┼────┼────┼─────┼─────┤
│共計│        │        │750,000元 │          │
└──┴────┴────┴─────┴─────┘
附表二（新臺幣/民國）：
┌──┬────┬────┬─────┬─────┐
│編號│發 票 日│到 期 日│ 票面金額 │ 票面號碼 │
├──┼────┼────┼─────┼─────┤
│ 1  │93.09.28│94.04.22│150,000元 │CH0000000 │
├──┼────┼────┼─────┼─────┤
│ 2  │93.09.28│94.10.22│ 75,000元 │CH0000000 │
├──┼────┼────┼─────┼─────┤
│ 3  │93.09.28│95.04.22│ 75,000元 │CH0000000 │
├──┼────┼────┼─────┼─────┤
│ 4  │93.09.20│95.10.22│ 75,000元 │CH0000000 │
├──┼────┼────┼─────┼─────┤
│ 5  │93.09.28│96.04.22│ 75,000元 │CH0000000 │
├──┼────┼────┼─────┼─────┤
│共計│        │        │450,000元 │          │
└──┴────┴────┴─────┴─────┘


司法院資訊處製作；財團法人民間司法改革基金會備份。
